【裁判字號】    95,上更(一),77
【裁判日期】    951205
【裁判案由】    給付租金
【裁判全文】
臺灣高等法院民事判決                95年度上更(一)字第77號
上  訴  人  甲○○
訴訟代理人  阮祺祥律師
複  代理人  洪三財律師
被  上訴人  丁○○
            丙○○
共      同
訴訟代理人  何岳儒律師
上列當事人間請求給付租事件，上訴人對於中華民國93年2月12
日臺灣板橋地方法院92年度訴字第1937號第一審判決提起上訴，
被上訴人為訴之追加，本院於95年11月21日言詞辯論終結，判決
如下：
    主      文
原判決關於命上訴人給付被上訴人丁○○新台幣貳拾貳萬玖仟肆
佰陸拾柒元本息、給付被上訴人丙○○新台幣壹拾捌萬參仟肆佰
參拾陸元本息部分，及該部分假執行之宣告與訴訟費用之裁判廢
棄。
上開廢棄部分，被上訴人在第一審之訴及假執行之聲請均駁回。
上訴人應給付被上訴人丁○○新台幣貳佰參拾萬柒仟零玖拾柒元
，及自民國九十五年九月十五日起至清償日止按年息百分之五計
算之利息。
被上訴人丁○○其餘追加之訴駁回。
第一、二審訴訟費用由被上訴人負擔。追加之訴訴訟費用由上訴
人負擔。
    事實及理由
一、按原告於判決確定前，得撤回訴之全部或一部。但被告已為
    本案之言詞辯論者，應得其同意。訴經撤回者，視同未起訴
    。民事訴訟法第262條第1項、第263條第1項定有明文。又在
    第二審為訴之變更或追加，非經他造同意，或有民事訴訟法
    第255條第1項第2款至第6款情形，不得為之，民事訴訟法第
    446條第1項亦有明文。本件被上訴人及原審共同原告乙○○
    於原審起訴請求上訴人給付乙○○新台幣（下同）230萬
    7097元、給付丁○○22萬9467元、給付丙○○18萬3436元，
    及均自起訴狀繕本送達翌日即民國（下同）92年8月23日起
    之法定遲延利息。嗣乙○○於本院撤回起訴，並經上訴人同
    意（見本院卷第83頁），被上訴人丁○○則追加併依債權讓
    與之法律關係為請求，並擴張應受判決事項之聲明，請求上
    訴人應給付被上訴人丁○○253萬6564元及自92年8月2日起
    之法定遲延利息。核屬就同一基礎事實，追加擴張應受判決
    事項之聲明，且不甚礙上訴人之防禦及訴訟之終結，依民事
    訴訟法第262條第1項、第446條、第225條第1項第2款、第3
    款及第6款規定，自為法之所許，合先敘明。
二、本件被上訴人主張：坐落台北縣新莊市○○段頭前小段781
    之5地號土地（嗣分割增同小段781之37地號，下稱系爭土地
    ），原為乙○○與上訴人之父王進財所有，王進財生前即同
    意將系爭土地臨近訴外人王塗水所有同小段781之6地號土地
    之600坪部分之土地所有權移轉登記予訴外人王塗水，並已
    交付王塗水管領。嗣上訴人為在系爭土地上興建果菜市場，
    乃於75年10月27日與王塗水簽定協議書，承租王塗水已管領
    之上開600坪土地。其後上訴人又為使用系爭土地之全部，
    而於80年4月23日，就系爭土地扣除已交由王塗水管領之其
    餘部分，依乙○○之所有權應有部分2分之1，與乙○○簽訂
    土地租賃契約書，約定租賃期限溯自80年2月16日起至81年2
    月15日止，每月租金新台幣（下同）7萬8640元，期滿並續
    訂契約，嗣於82年4月28日訂立之租賃契約期限屆滿後，上
    訴人仍繼續使用系爭土地，並將租金按時匯入乙○○在台北
    縣新莊市農會（下稱新莊農會）之帳戶，歷年租金並有調整
    ，迄至90年4月間，每月租金已調為16萬元。惟上訴人自90
    年8月份起，迄至91年12月底止，即未再給付租金。而系爭
    土地中應移轉而未移轉登記予王塗水部分，經王塗水訴請法
    院判命乙○○與上訴人應將系爭土地所有權應有部分各2000
    分之399移轉登記予王塗水，乙○○部分業經確定在案，並
    依確定判決辦理所有權移轉登記完畢。乙○○尚餘之應有部
    分2000分之601，亦於91年10月14日以買賣為原因移轉登記
    予被上訴人丁○○2000分之334、予被上訴人丙○○2000 分
    之267。乙○○並於90年8月25日以存證信函向上訴人表示於
    90年7月1日起放棄行使土地及地上物之一切權利，將土地及
    地上物之所有權利移轉予被上訴人丁○○行使，自90年7 月
    1日起土地及地上物之租金即由被上訴人丁○○收取。上訴
    人所積欠之租金，於乙○○將權利讓與被上訴人丁○○後即
    應由被上訴人丁○○受領，而其將尚餘土地應有部分移轉登
    記予丁○○、及丙○○後，即應由丁○○、及丙○○受領等
    情。為此，本於債權讓與及租賃之法律關係，求為命上訴人
    給付丁○○253萬6564元、丙○○18萬3436元，及均自起訴
    狀繕本送達翌日起算週年利率百分之五利息之判決。
三、上訴人則以：乙○○與伊先父王進財生前並未同意將系爭土
    地中之600坪移轉予訴外人王塗水，亦未交其管領。系爭土
    地臨近同小段781之6地號，於75年5月30日之前即已興建門
    牌號碼台北縣新莊市○○路218、216號房屋，分屬乙○○及
    伊所有，故該部分土地在此之前即由伊及乙○○管領使用。
    又租賃契約之標的，限於物而不及於權利。乙○○係出租其
    應有部分，租賃契約是否合法成立，尚有疑義。且該土地租
    賃契約書所訂之租賃期間早已屆滿，被上訴人可否據為請求
    ，亦有疑義。另依乙○○90年9月26日所發存證信函所載內
    容，可見乙○○至90年9月26日，尚否認其與伊間有租賃關
    係，足證被上訴人依租賃關係或類推租賃關係請求，均無理
    由。如認伊與乙○○間有租賃關係存在，然依乙○○90年8
    月25日存證信函及所附不動產點交切結書（下稱切結書），
    均已明白表示系爭土地租賃等權利，自90年7月1日起已讓與
    丁○○，並因通知伊而生效，乙○○及丙○○即無權請求。
    又乙○○所提80年4月23日土地租賃契約書雖載租賃標的為
    781之5地號內之341坪，惟雙方之真意，係就乙○○於781之
    5地號土地所有權應有部分2分之1（約751坪）成立租約，租
    賃標的既為乙○○持分土地全部，並以此基準計算租金16萬
    元，而乙○○已將部分持分移轉300坪予訴外人王塗水，自
    不能再以每月16萬元計算本件租金數額。何況，上開租賃關
    係為不定期且未經公證，依民法第425條之規定，伊與丁○
    ○、丙○○間亦無租賃關係存在，丁○○、丙○○向伊請求
    給付租金，亦無依據等語，資為抗辯。
四、原審判決上訴人應給付乙○○230萬7097元、給付被上訴人
    丁○○22萬9467元、給付被上訴人丙○○18萬3436元，及均
    自92年8月2日起至清償日止按週年利率百分之五計算之利息
    ，並以供擔保為條件准免假執行之宣告。上訴人不服提起上
    訴，發回前本院判決駁回其上訴，上訴人上訴最高法院，經
    最高法院全部廢棄發回本院。上訴人於本院上訴聲明為：(一)
    原判決廢棄。(二)廢棄部分，被上訴人在第一審之訴及假執行
    之聲請均駁回。(三)第一、二審訴訟費用由被上訴人負擔。(四)
    如受不利判決，願供擔保請准宣告免為假執行。被上訴人於
    本院審理時乙○○撤回第一審之訴，被上訴人丁○○並追加
    擴張應受判決事項之聲明，請求上訴人應給付被上訴人丁○
    ○253萬6564元、給付丙○○18萬3436元，及均自92年8月2
    日起之法定遲延利息。對於上訴人上訴之答辯聲明為：(一)上
    訴駁回。(二)第二審訴訟費用由上訴人負擔。
五、本件經依民事訴訟法第463條、第270條之1第1項第3款規定
    ，整理並協議兩造不爭執事項議簡化爭點為：
（一）兩造不爭執事項：
  １、上訴人占有、使用之系爭土地，原為乙○○與上訴人之父
      王進財所有，民國72年3月9日王進財死亡後，上訴人與乙
      ○○於74年1月7日為繼承登記應有部分各2分之1。80年4
      月23日乙○○就系爭土地所在及使用範圍：新莊市○○段
      頭前小段781之5地號內341坪出租予上訴人為業，而與上
      訴人簽訂「土地租賃契約書」，約定租賃期限溯及自80年
      2月16日起至81年2月15日止為期1年，每月租金78,640元
      ，期滿並續訂契約。82年4月28日又以其土地所在及使用
      範圍：新莊市○○段頭前小段781之5地號被上訴人持分土
      地全部，與上訴人簽訂「土地租賃契約書」，出租予上訴
      人為業，約定租賃期限亦溯及自82年2月16日起至83年2月
      15日止，為期1年，每月租金12萬元。租賃期限屆滿後，
      上訴人仍繼續使用系爭土地，並將租金按時匯入乙○○於
      新莊市農會之存款帳戶，歷年租金並有調整，迄至90年4
      間，每月租金已調為16萬元。惟上訴人自90年8月份起至
      91年12月底止，並未給付租金。乙○○則於90年8月25日
      以新莊後港路郵局第2003號向上訴人表示於90年7月1日起
      放棄行使土地及地上物一切權利，並將本案土地及地上物
      之所有權利移轉與被上訴人丁○○行使，自民國90年7月1
      日起，土地及地上物之租金即由被上訴人丁○○收取。
  ２、訴外人王塗水主張上訴人與乙○○之被繼承人王進財於71
      年2月5日與其訂立協議書及讓渡書，同意將系爭土地臨近
      訴外人王塗水所有新莊市○○段頭前小段781之6地號土地
      部分之600坪土地移轉所有權登記予訴外人王塗水，並交
      付王塗水管領為由，訴請乙○○、上訴人應將系爭土地所
      有權應有部分各2000分之399移轉登記予訴外人王塗水，
      並經原審法院於80年10月8日以80年度重訴字第68號判決
      乙○○應將系爭土地所有權應有部分各2000分之399移轉
      登記予訴外人王塗水，乙○○部分業已確定在案，乙○○
      並據以移轉系爭土地所有權應有部分2000分之399移轉登
      記予訴外人王塗水。上訴人部分則經本院80年度上字第
      1665 號判決訴外人王塗水敗訴確定。嗣乙○○復於91年
      10月14日以買賣為原因移轉系爭土地應有部分尚餘之2000
      分之601，予被上訴人丁○○2000分之334、被上訴人丙○
      ○2000分之267。
  ３、又訴外人王塗水以上訴人為使用系爭土地興建果菜市場，
      於民國75年10月27日與王塗水簽定協議書，承租應移轉而
      未移轉予王塗水之土地應有部分，及王塗水所有781之6號
      土地，詎自80年8月起未給付租金，且於租期屆滿後拒不
      還地為由，訴請上訴人給付租金及相當於租金之不當得利
      ，經原審法院、本院及最高法院分別以82年度訴字第849
      號，86年度上更(二)字第448號、88年度台上字第1513號民
      事判決訴外人王塗水勝訴確定。
（二）兩造爭點：
  １、乙○○以82年4月28日之土地租賃契約出租予上訴人使用
      之土地，有無包括應移轉予訴外人王塗水部分？
  ２、被上訴人丁○○及丙○○可否依民法第425條第1項規定主
      張與上訴人間有租賃契約存在？有無民法第425條第2項之
      適用？其請求上訴人給付91年10月14日起至91年12月31日
      止租金有無理由？
  ３、被上訴人丁○○可否請求上訴人給付90年8月1日起至91年
      10月13日止之租金？
六、茲就上開爭點，析述本院得心證之理由如下：
（一）乙○○以82年4月28日之土地租賃契約出租予上訴人使用之
      土地，有無包括應移轉予訴外人王塗水之600坪？
  １、被上訴人主張乙○○與上訴人之父王進財於生前與訴外人
      王塗水簽定「協議書及讓渡書」，同意將系爭土地臨近訴
      外人王塗水所有新莊市○○段頭前小段781之6地號土地部
      分之600坪土地移轉所有權登記予訴外人王塗水，王進財
      並在生前交付王塗水管領，嗣上訴人為在系爭土地上興建
      果菜市場，而於75年10月27日與王塗水簽定協議書，承租
      上開王塗水已管領之600坪土地之事實，有王進財與王塗
      水間71年2月5日「協議書及讓渡書」、上訴人與王塗水間
      751年2月73日「協議書」影本在卷可稽（見本院卷第97至
      102頁）。又訴外人王塗水依與王進財間之上開「協議書
      及讓渡書」，訴請被上訴人乙○○及上訴人將系爭土地所
      有權應有部分各2000分之399移轉登記予訴外人王塗水，
      亦據原法院以80年重訴字第68號判決被上訴人乙○○敗訴
      確定，被上訴人乙○○並據以移轉系爭土地所有權應有部
      分2000分之399予訴外人王塗水，業經本院調取上開卷宗
      查閱無訛，並有原法院80年度重訴字第68號民事判決、判
      決確定證明書影本，及系爭土地登記簿謄本在卷足憑（見
      原審重調卷第22至36頁）。上訴人部分雖經本院80年度上
      字第1665號判決以系爭土地為私有農地且為耕地不得移轉
      為共有，判決訴外人王塗水敗訴確定，惟王塗水依上開與
      上訴人之協議書，基於租賃關係給付租金請求權、及返還
      不當得利不請求權之法律關係，訴請上訴人給付租金、及
      相當於租金之不當得利，則經原法院、本院及最高法院分
      別以82年度訴字第849號、84年度上更(一)字第208號、86年
      度上更(二)字第448號、88年度臺上字第1513號民事判決訴
      外人王塗水勝訴確定在案，業經本院調取上開卷宗查閱無
      訛，且為上訴人所不爭，並有前揭歷審民事判決影本在卷
      足稽（見原審卷第31頁至第38頁、第80頁至第103頁）。
      被上訴人主張系爭土地臨近王塗水所有781之6地號土地之
      600坪土地王進財於生前即交付王塗水管領使用，王塗水
      嗣並出租予上訴人作為興建果菜市場之用，應堪信取。系
      爭土地臨近訴外人王塗水所有新莊市○○段頭前小段781
      之6地號土地部分之600坪土地，既於乙○○與上訴人之父
      王進財生前即同意將之移轉予訴外人王塗水，並交付王塗
      水管領，王塗水嗣並將之出租予上訴人，則乙○○自無從
      再將之出租予上訴人，上訴人自無需再向乙○○承租。被
      上訴人主張乙○○出租予上訴人使用之土地，並無包括應
      移轉予訴外人王塗水之部分，應為可取。
  ２、上訴人雖以乙○○於80年1月11日存證信函稱「台端向本
      人承租新莊市○○段頭前小段781之5地號面積4971平方公
      尺，所有權持分二分之一農地，於75年2月16日出租貴公
      司，作為水果批發市場，租期5年．．」，及81年2月21日
      存證信函稱「台端向本人承租新莊市○○段頭前小段781
      之5地號本人所持分二分之一土地」，抗辯乙○○自75年2
      月16日起即出租其781之5地號土地應有部分全部予上訴人
      ，80年4月23日土地租賃契約雖載租賃標的物為781之5地
      號內341坪土地，但雙方真意係以乙○○應有部分全部為
      租賃標的物云云。惟查，上訴人與乙○○間自75年2月16
      日起為期5年租賃契約租用範圍為何，未據上訴人提出租
      賃契約以供查證，上訴人主張其承租範圍為系爭新莊市○
      ○段頭前小段781之5地所有權持分二分之一，尚乏確切之
      依據，可否逕以乙○○於於80年1月11日存證信函稱「台
      端向本人承租新莊市○○段頭前小段781之5地號面積4971
      平方公尺，所有權持分二分之一農地，於75年2月16日出
      租貴公司，作為水果批發市場，租期5年．．」等語（見
      原審卷第145頁），而認其租賃範圍為系爭地號土地全部
      土地面積之二分之一，尚非無疑。況雙方於上開租期屆滿
      後，於80年4月23日重新訂立之土地租賃契約既已特定承
      租範圍為新莊市○○段頭前小段781-5地號內之341坪土地
      （見原審重調卷第7頁），而系爭781之5號土地於分割前
      面積4,971平方公尺，折合約1,504坪（4,971×0.3025=
      1,503.7，小數點以下四捨五入）其二分之一之面積約為
      752坪，有土地登記簿謄本在卷可稽（見原審重調字卷第31
      頁），二者面積顯不相當，難認乙○○於75年間係將當時
      其所有應有部分二分之一土地，包括依王進財與王塗水協
      議書及讓渡書約定應移轉予訴外人王塗水之部分，出租予
      上訴人。而訴外人王塗水訴請乙○○及上訴人依上開協議
      書及讓渡書移轉土地所有權，關於乙○○部分已於81年1月
      6日判決王塗水勝訴確定，有判決確定證明書在卷足憑（見
      原審重調卷第30頁），而乙○○於判決確定後之81年2月21
      日存證信函旨在表明81年2月15日租期屆滿後將收回自用（
      見原審卷第146頁），自難僅以其於信函中稱「台端向本
      人承租新莊市○○段頭前小段781之5地號本人所持分二分
      之一土地」，即否定雙方80年4月23日租賃契約已明確約
      定之租賃範圍，且75年10月27日上訴人已另與訴外人王塗
      水訂立協議書承租王進財交由王塗水管領之該部分土地，
      上訴人據上開二封存證信函主張認80年4月23日租賃契約
      雙方真意係以乙○○登記之應有部分全部為租賃標的物，
      其承租之標的物向包含應移轉予訴外人王塗水之土地云云
      ，應非可取。
  ３、上訴人又以系爭781之5號土地靠近781之6地號之土地上建
      有門牌號碼新莊市○○路218及216號房屋，該房屋於75年
      5月30日前即由其出資興建，主張訴外人王塗水未曾管領
      781之5地號土地，且218號房屋向由上訴人使用，抗辯乙
      ○○於82年4月28日之出租予上訴人使用之土地，包括應
      移轉予訴外人王塗水之部分云云。惟查，上訴人與王塗水
      曾於75年10月27日簽立協議書約定「茲為乙方（即上訴人
      ）使用甲方（即王塗水）所有坐落新莊市○○段頭前小段
      781-6地號土地為法定空地，配合同所781-4、-5地號興建
      果菜市場，雙方商妥協議事項如次：．．二登記乙方及乙
      ○○名義之781-5地號內甲方持分之土地及781-6地號內甲
      方現作花圃使用及乙方事務所東側、北側空地以外之土地
      ，甲方同意以月租新台幣肆萬捌仟元正出租與乙方使用．
      ．．租期暫定為五年」，有該協議書影本附於臺灣板橋地
      方法院82年度訴字第849號卷證物袋內可稽，業經本院調
      取該案卷宗查閱無訛並影印附卷（見本院卷第99至102頁
      ），而訴外人王塗水以上訴人積欠80年8至10月之租金，
      又於80年10月27日租期屆滿後仍上繼續使用該租用土地，
      訴請上訴人給付租金及相當於租金之不當得利，亦經原法
      院、本院及最高法院分別以82年度訴字第849號、84年度
      上更(一)字第208號、86年度上更(二)字第448號、88年度臺上
      字第1513號民事判決訴外人王塗水勝訴確定在案，有前揭
      歷審民事判決影本在卷足稽（見原審卷第31頁至第38頁、
      第80頁至第103頁）。而證人李發來亦於上開本院84年上
      更(一)字第208號事件85年4月2日準備程序中證稱：「（問
      ：你幫王塗水犁田的部分包括何土地？）有781之5、781
      之6部分」、「（問：提示新莊地政事務所之複丈成果圖
      ，犁田部分各在何處？）王進財是東邊的三分地，王塗水
      是西邊的四分地。」、「（問：你收王塗水工資部分，是
      犁何地號之田？）有781之5、781之6部分。」、「（問：
      知否甲○○有向王塗水租地之事？）知道，但前四年有付
      租金，後來就未付租金了」、「（問：所租之地，是否就
      為王塗水請你犁之地）是的」等語（見本院84年度上更(一)
      字第208號162、163頁）。證人梁永振亦於該事件85年4月
      23日準備程序證稱：「（問：你幫王進財、王塗水耕種的
      地號為何？）他們二人都是叫許春盛幫，而我則受雇於許
      春盛。」、「（問：新莊思源市場的土地，你有無種過？
      ）有，58年種至74年，後來要做市場才沒做的」、「（問
      ：思源市場的地是何人的？）王進財在東邊，王塗水的比
      較靠思源路」等語（見本院84年度上更(一)字第208號卷第
      171、172頁），而台北縣新莊市公所八十五北縣莊建字第
      20586 號函附王塗水73年二期種稻申請書及農戶耕地資料
      卡，王塗水向新莊市公所申報耕作稻田土地地號及面積（
      1.07公頃），業已包括781之5地號土地在內，而經市公所
      審查後登記於農戶耕地資料卡，又上信函及所附王塗水73
      年二期種稻申請書及農戶耕地資料卡，附於上開卷內可稽
      （見上開卷第178至190頁）。而證人即新莊市公所農業技
      士陳進謙亦於該事件85年6月4日準程序程序中證稱「農地
      耕地資料以看出耕種稻面積1.07公頃是經核定的．．是經
      執行小組核定，才會在資料卡上登記」等語（見上開卷宗
      第192 頁背面），足見系爭土地臨近訴外人王塗水所有新
      莊市○○段頭前小段781之6地號土地部分之600坪土地，
      早於75年門牌號碼新莊市○○路218及216號房屋興建之前
      ，即交付王塗水管領使用。而上訴人興建之新莊思源路
      126及218號建物坐落之基地除系爭781-5地號外，尚包含
      王塗水所有之781-6地號土地，有上揭建物之使用執照影
      本在卷可稽（見原審卷第143、144頁），被上訴人主張上
      訴人為共同經營果菜市場而於系爭781-5地號及王塗水所
      有之781-6地號土地上興建上新莊市○○路216、218號建
      物，嗣因故未能共同經營而分別向訴外人王塗水及乙○○
      承租基地，應堪信取。上訴人以其於75年5 月30日前即已
      出資興建上開土地上新莊市○○路218及216號房屋，主張
      王塗水未曾管領依與王進財之協議書及讓渡書得請求移轉
      之781之5地號土地部分，乙○○於82年4月28日出租予上
      訴人使用之土地，包括應移轉予訴外人王塗水之部分云云
      ，則無可取。
  ４、上訴人又以乙○○於89年11月7日始依原審法院80年重訴
      字第68號判決移轉781之5地號土地應有部分2000分之399
      予王塗水，於82年4月28日與上訴人訂立租賃時，就781之
      5 地號土地其應有部分仍為二分之一，故租賃範圍應為
      781 之5地所有權應有部分二分之一之，抗辯其依82年4月
      28 日租賃契約向乙○○承租之土地，應包括移轉予訴外
      人王塗水之部分云云。查乙○○於89年11月7日始移轉781
      之5地號土地應有部分2000分之399予王塗水，固有土地登
      記簿謄本在卷足憑（見原審重調字卷第31頁），惟781之5
      地號臨近王塗水所有781之6地號土地的600坪早於上訴人
      興建思源路216、218號果菜市場前，即已交由王塗水占有
      使用，已如前述，乙○○自無從再將之出租交付予上訴人
      占有使用。且原法院80年重訴字第68號判決關於乙○○部
      分，於81年1月6日即告確定，有判決確定證明書在卷可稽
      （見原審重調字卷第30頁），則乙○○於82年4月28日與
      上訴人訂立租賃契約時，租賃契約「租賃範圍：新莊市○
      ○段頭前小段781之5地號甲方（即乙○○）持全土地全部
      」之記載，即難認係指當時土地登記簿謄本所登記之應有
      部分二分之一。況簽立82年4月28日租賃契約時，租金金
      額有調高，為上訴人所自陳（見原審卷第117頁），而80
      年4月23日租約承租面積為341坪，每月租金78,640元，每
      坪折合231元（78,640÷341=230）。82年4月28日租約約
      定每月租金為12萬元，約定承租範圍為781之5地號乙○○
      持分全部，而未特定承租坪數，而分割前系爭781之5地號
      面積為4971平方公尺，折合1504坪，已如前陳述。若以包
      括交付王塗水部分全部土地二分之一之752坪計算每坪租
      金為160元（120,000÷752=160小數點以下四捨五入），
      不升反降，且相差達70元，顯與上訴人所述不符。而如扣
      除應交付王塗水之600坪後，乙○○應有部分二分之一計
      為452坪（ (0000-000)÷2=452）計算，每坪租金為265
      元（120,000÷452=265），較之80年4月23日租賃契約每
      坪調高34元，應係合理。參酌上訴人不爭執往後逐年調漲
      租金，迄至90年4月間已調漲至每月16萬元之事實，上訴
      人抗辯其向乙○○承租之土地包括應移轉予訴外人王塗水
      之土地在內，應非可取。被上訴人主張乙○○出租予上訴
      人之土地不包括已交付予訴外人王塗水之土地在內，應堪
      信採。
（二）被上訴人將其土地應有部分之權利出租，是否合法？權利
      可否為租賃契約之標的物？
      查上訴人與乙○○所簽訂前揭「土地租賃契約書」，雖未
      指出乙○○所出租土地之特定位置，惟上訴人係以租賃之
      名向乙○○取得占有、使用系爭土地（不含已交付王塗水
      管領部分）之權利，且乙○○於本院84年度上更(一)字第208
      號訴外人王塗水訴請上訴人給付租金事件中證稱：「父親
      死後，我與弟弟甲○○始終未管理使用過781之5土地，直
      到甲○○稱要與人合夥開市場．．．」等語（見原審卷第
      65頁首行)，堪認本件上訴人與乙○○非就系爭土地之特定
      位置成立租賃契約，係應有部分之權利租賃，而權利租賃
      觀諸民法新增463條之1之規定，自為法律所允許，上訴人
      持此爭執前揭土地租賃契約之之合法性，並無足採。
（三）被上訴人丁○○可否請求上訴人給付90年8月1日起至91年
      10月13日止之租金？
  １、按解釋契約，固須探求當事人立約時之真意，不能拘泥於
      契約之文字，但契約文字業已表示當事人真意，無須別事
      探求者，即不得反捨契約文字而更為曲解（最高法院17年
      上字第1118號判例參照）。查本件乙○○曾於90年8月25
      日以新莊南港路郵局第2003號存證信函致上訴人稱「本人
      所有土地坐落新莊市○○段頭前小段781之5、781之37號
      土地及地上物（係做思源水果市場使用），業已出賣丁○
      ○君，惟土地所有權仍暫時以本人名義登記，實際上土地
      所有權及地上物所有權、使用、管理權已於民國九十年七
      月一日點交與丁○○（詳如附件一）。．．於民國九十年
      七月一日起，本人放棄行使本案土地及地上物一切權利，
      並將本案土地及地上物之所有權利移轉與丁○○行使之。
      換言之，民國九十年七月一日起，土地及地上物租金即由
      丁○○收取，請台端（指上訴人）務必配合丁○○行使收
      取租金之權利．．」，而該存證信函所附不動產點交切結
      書，亦記載「．．今本人已收取買賣價款，依約點交該土
      地所有權及地上物所有權、使用收益、管理、租賃等權利
      與丁○○無誤，即自民國九十年七月一日起該土地所有相
      關權利之行使均由丁○○為之．．」，有該存證信函及不
      動產點交切結書影本在卷可稽（見原審卷第149至152 頁
      ），被上訴人丁○○主張乙○○已將系爭租金債權讓與伊
      ，並以上開存證信函為債權讓與之通知，應為可取。
  ２、而80年4月23日上訴人與乙○○間之租賃契約約定每月租
      金為7萬8640元，期滿並續訂契約，嗣於82年4月28日訂立
      之租賃契約期限屆滿後，上訴人仍繼續使用系爭土地，並
      將租金按時匯予乙○○，歷年租金並有調整，迄至90年4
      月間，每月租金已調為16萬元，惟上訴人自90年8月份起
      即未給付租金，為兩造不爭之事實，則被上訴人丁○○依
      債權讓與及租賃之法律關係，請求上訴人給付90年8月1日
      起至91年10月13日止，以每月16萬元計算之租金230萬
      7097元（160,000x14+16,000x13÷31=2,307,097），即非
      無據。
  ３、上訴人雖以其向乙○○承租之標的物為系爭土地乙○○所
      有持分全部，嗣後乙○○土地持分部分已移轉予訴外人王
      塗水，承租土地既有減少，抗辯租金亦應依比例減少云云
      ，惟上訴人向乙○○承租之土地，並未包含兩造父親王進
      財生前交付訴外人王塗水占有使用之臨近781之6地號土地
      之600坪土地中屬於乙○○持分之部分，已如前述，上訴
      人以此抗辯應減少每月租金之數額，應非可取。
  ４、上訴人雖又抗辯依土地法第105條準用第97條1規定，系爭
      土地之租金不得超過申報地價年息百分之十，超過部分被
      上訴人並無請求權云云，按城市地方房屋之租金，以不超
      過土地及其建築物申報總價年息百分之十為限，土地法第
      97條第1項固有明文。惟按土地法第97條第1項限制房屋租
      金之規定，應僅限於城巿地方供住宅用之房屋，始有其適
      用，至非供居住之營業用房屋並不涵攝在內，此觀該條項
      立法本旨側重「防止房屋所有權人乘機哄抬租金，造成城
      巿居住問題」及同法第三編第三章「房屋及基地租用」第
      94條至第96條均就「城巿住宅用房屋」設其規範暨該條項
      蘊含摒除「城巿營業用房屋」在外之「隱藏性法律漏洞」
      有以「目的性限縮解釋」補充必要自明（最高法院93年台
      上字第1718號判決意旨參照）。又土地法第97條所規定之
      房屋租金最高限額，係指城市地方一般房屋之租金而言。
      本件上訴人所承租者為工業區內之廠房，除得使用系爭廠
      房外，並得享受整個工業區之特殊利益，其應付之租金，
      包括享受上開特殊利益之對價在內，當非普通之房屋承租
      可比，自不受土地法第97條所定房租最高限額之拘束（最
      高法院92年度台上字第1475號判決意旨參照）。本件上訴
      人承租系爭土地係供作興建思源市場之用，已據訴外人梁
      永振於本院84年度上更(一)字第208號85年4月23日準備程序
      結證在卷（見該案卷宗第171、172頁），上訴人亦自陳承
      租系爭土地是供作果菜市場之用（見本院卷第46頁），既
      非供作興建一般住宅用房屋之用，則其租金數額，自不受
      土地法第97條第1項規定之限制，上訴人抗辯被上訴人就
      超過申報地價年息百分之十部分無請求權，亦非可取。
（四）被上訴人丁○○及丙○○可否依民法第425條第1項主張權
      利請求上訴人給付91年10月14日起至91年12月31日止租金
      ？有無民法第425條第2項之適用？
  １、按出租人於租賃物交付後，承租人占有中，縱將其所有權
      讓與第三人，其租賃契約，對於受讓人仍繼續存在；固為
      民法第425條第1項所明定。但同條第2項復規定：前項規
      定，於未經公證之不動產租賃契約，其期限逾五年或未定
      期限者，不適用之。此項規定雖於88年4月21日修正公布
      （89年5月5日施行），依債編施行法第一條後段規定，固
      無溯及既往之效力。但上開規定，旨在以出租人出租後「
      讓與」租賃物所有權所生之法律關係為規範內容，寓有保
      障承租人及受讓人之意義。故不論在上開規定修正施行前
      、後成立之不定期租賃契約，苟在修正施行後出租人有「
      讓與」租賃物所有權之情形，即有該條第二項規定之適用
      ，非謂在修正施行前成立之未定期限租賃契約，在修正施
      行後出租人有「讓與」租賃物所有權之情形，仍不適用該
      條第2項之規定。是若未經公證之期限逾五年或未定期限
      之不動產租賃契約，如出租人於上開條文修正後讓與租賃
      物所有權者，其承租人即不得主張其租賃權繼續存在並以
      之對抗受讓租賃物所有權之第三人，第三人亦不得以此對
      承租人主張租金債權，縱受讓租賃物所有權之第三人同意
      由承租人繼續承租，承租人亦同意繼續承租，亦屬兩造是
      否合意重新成立租賃契約之另一問題。
  ２、查本件上訴人與乙○○於80年4月23日就系爭土地簽訂「土
      地租賃契約書」，約定租賃期限至81年2月15日止，82 年4
      月28日再簽訂「土地租賃契約書」，約定租賃期限溯自82
      年2月16日起至83年2月15日止，租賃期限屆滿後，上訴人
      仍繼續使用系爭土地，並將租金按時匯予乙○○，為兩造
      不爭之事實，則上訴人與乙○○間之系爭土地租賃契約，
      自民法第425條第2項修訂前之83年2月16日起，已視為不定
      期限之租賃契，而被上訴人丁○○、丙○○則於91年10 月
      14日分別以買賣為原因自乙○○受讓應有部分各2000分之
      334、2000分之267登記之事實，有土地及建物登記簿謄本
      為證（見原審調字卷第31、32頁）。上訴人與乙○○之租
      賃契約雖於民法第425條第2項修訂前，已視為不定期限之
      租賃契，惟乙○○係於該條項修正施行後之91年10月14日
      將其土地應有部分讓與被上訴人丙○○、丁○○，則依上
      開說明，應有民法第425條第2項之適用。亦即乙○○與上
      訴人間之租賃契約，對於被上訴人丙○○、丁○○並不當
      然繼續存在，被上訴人丁○○、丙○○應不得據乙○○與
      上訴人所訂租賃契約，依民法第425條第1項規定，請求上
      訴人給付91年10月14日起至91年12月31日止租金。
  ３、上訴人雖主張適用民法第425條第2項結果，僅承租人不得
      以其租賃權繼續存在對抗第三人即買受人，非謂買受人不
      得繼續主張租賃契約之存在，買受人有決定是否繼續原租
      賃契約之權云云。惟查「民法第425條第1項規定買賣不破
      租賃原則，具有債權物權化之效力，在長期或未定期限之
      租賃契約，其於當事人之權義關係影響甚鉅，宜付公證，
      以求其權利義務內容合法明確，且可防免實務上常見之弊
      端，即債務人於受強制執行時，與第三人虛偽訂立長期或
      不定期限之租賃契約，以妨礙債權人之強制執行，俾杜爭
      議而減訟源。故明定未經公證之不動產租賃契約，或期限
      逾五年或未定期限者，排除買賣不破租賃原則，而不適用
      第1項之規定，爰增訂第2項」（民法第425條第2項增訂說
      明參照）。是民法第425條第2項之修訂，目的在使出租人
      與承租人間權利義務內容明確合法，防免實務上常見弊端
      。條文既明定租賃契約未經公證且未定期限者，排除買賣
      不破租賃原則之適用，並無受讓租賃物所有權之第三人仍
      得主張租賃契約繼續存在之規定，上訴人抗辯受讓人得決
      定是否使原租賃契約繼續存在，尚有未合。況租賃為雙務
      契約，出租人須提供物租與承租人使用，承租人亦須支付
      租金，則對於未經公證且期限逾五年或未定期限之不動產
      租賃契約，出租人將其所有權讓與第三人時，是否繼續租
      賃關係、租賃條件為何，即應由承租人與受讓人合意決之
      ，應非任一方可得任意主張。
  ４、又乙○○雖於90年8月25日以存證信函通知上訴人，自90
      年7月1日起將系爭土地租賃權利讓與被上訴人丁○○，並
      於91年10月14日將其就系爭土地之應有部分分別讓與被上
      訴人丙○○、丁○○，惟上訴人自90年8月份起即未給付
      租金，為兩造所不爭，是亦難認上訴人有以其與乙○○租
      賃契約相同之租賃條件，與被上訴人丁○○、丙○○就系
      爭土地成立租賃關係之意。則被上訴人丁○○、丙○○依
      租賃之法律關係，請求上訴人給付91年10月14日起至91年
      12月31日止租金，即非有據。
七、綜上所述，乙○○出租予上訴人使用之土地，並無包括應移
    轉予訴外人王塗水部分，乙○○已於90年8月25日以新莊南
    港路郵局第2003號存證信函通知上訴人已將自90年7月1日起
    之租金債權讓與被上訴人丁○○，上訴人自90年8月份起即
    未給付租金，而經歷年調整迄至90年4月間，系爭土地每月
    租金已調整為16萬元，則被上訴人丁○○自得請求上訴人給
    付90年8月1日起至91年10月13日止，每月以16萬元計算之租
    金。又上訴人與乙○○之租賃契約雖於民法第425條第2項修
    訂前，已視為不定期限之租賃契，惟被上訴人乙○○於上開
    條項修正施行後之91年10月14日始將其土地應有部分讓與被
    上訴人丙○○、丁○○，亦應有民法第425條第2項之適用，
    乙○○與上訴人間之租賃契約，對於被上訴人丙○○、丁○
    ○並不當然繼續存在。而上訴人自90年8月份起即未給付租
    金，難認其有就與乙○○租賃契約相同之租賃條件，與被上
    訴人丁○○、丙○○就系爭土地成立租賃關係之意，則被上
    訴人丁○○、丙○○依租賃之法律關係，請求上訴人給付91
    年10月14日起至91年12月31日止租金，應無可採。從而，被
    上訴人丁○○於本審為訴之追加，本於債權讓與及租賃之法
    律關係，請求上訴人給付90年8月1日起至91年10月13日止之
    租金，每月以16萬元計算之租金230萬7097元，及自於本院
    追加此部分請求之民事答辯(三)狀送達翌日即95年9月15日起
    至清償日止按年息百分之五計算之利息範圍內，為屬有據，
    應予准許，逾此範圍，為無理由，應予駁回。另被上訴人丁
    ○○、丙○○依租賃之法律關係，請求上訴人給付被上訴人
    丁○○22萬9467元、給付被上訴人丙○○18萬3436元，及均
    自原審起訴狀繕本送達翌日起至清償日止按年息百分之五計
    算之利息，為無理由，應予駁回。原審就此部分為被上訴人
    丁○○、丙○○勝訴之判決，並為假執行之宣告，自有未洽
    。上訴意旨指摘原判決此部分不當，求予廢棄改判，為有理
    由。自應由本院予以廢棄改判，如主文第一、二項所示。又
    被上訴人丁○○於本院追加之訴部分，並無聲請宣告假執行
    ，則上訴人所為免為假執行宣告之聲請，核無必要，併此敘
    明。
八、本件事證已臻明確，兩造其餘之攻擊防禦方法及所提之證據
    ，經審酌後認均無礙判決之結果，爰不予一一論述。
九、據上論結，本件上訴人上訴為有理由，被上訴人追加之訴為
    一部有理由，一部無理由，依民事訴訟法第450條、第449條
    第1項、第78條、第79條，判決如主文。
中    華    民    國    95    年    12    月    5     日
                    民事第三庭
                        審判長法  官  林敬修
                              法  官  劉勝吉
                              法  官  張靜女
正本係照原本作成。
如不服本判決，應於收受送達後20日內向本院提出上訴書狀，其
未表明上訴理由者，應於提出上訴後20日內向本院補提理由書狀
（均須按他造當事人之人數附繕本）上訴時應提出委任律師或具
有律師資格之人之委任狀；委任有律師資格者，另應附具律師資
格證書及釋明委任人與受任人有民事訴訟法第466條之一第一項
但書或第二項（詳附註）所定關係之釋明文書影本。
中    華    民    國    95    年    12    月    6     日
                              書記官  廖麗蓮
附註：
民事訴訟法第四百六十六條之一（第一項、第二項）：
對於第二審判決上訴，上訴人應委任律師為訴訟代理人。但上訴
人或其他法定代理人具有律師資格者，不在此限。
上訴人之配偶、三親等內之血親、二親等內之姻親，或上訴人為
法人、中央或地方機關時，其所屬專任人員具有律師資格並經法
院認為適當者，亦得為第三審訴訟代理人。


司法院資訊處製作；財團法人民間司法改革基金會備份。
